【裁判字號】    98,簡,9549
【裁判日期】    990105
【裁判案由】    重利
【裁判全文】
臺灣板橋地方法院刑事簡易判決          98年度簡字第9549號
聲  請  人  臺灣板橋地方法院檢察署檢察官
被      告  丑○○
上列被告因重利案件，經檢察官聲請以簡易判決處刑（98年度偵
緝字第2567號），本院判決如下：
    主  文
丑○○幫助乘他人急迫貸以金錢，而取得與原本顯不相當之重利
，處拘役伍拾日，如易科罰金，以新臺幣壹仟元折算壹日。
    事實及理由
一、丑○○可預見申辦室內電話門號交由他人使用，可能成為所
    謂「人頭電話」，幫助不法犯罪集團供作財產犯罪用途之可
    能，竟仍基於幫助他人從事重利之不確定故意，於民國96年
    3 月28日，向中華電信股份有限公司所申辦00-00000000 號
    室內電話門號後，隨即在不詳地點，提供予徐文德為首之重
    利集團成員使用。徐文德即自97年間起，基於重利之犯意，
    在報紙及網路上刊登「慈濟貸款」廣告，並提供上開門號予
    借款人聯繫，以吸引不特定人前來借款，並委由具重利犯意
    聯絡之林新發、顏崧宸、古文卿、蘇燕輝分別負責放款及收
    取利息。徐文德並自97年9 月起，以每月新台幣（下同）3
    萬元及5 萬元之薪資僱用具有重利犯意聯絡之郭雅婷及鄧文
    昂，由郭雅婷自稱為「王秘書」負責接聽借款人電話、抄寫
    借款人資料，鄧文昂則負責將借款人質押之支票拿至銀行提
    示並至銀行存、提款等工作（徐文德、林新發、顏崧宸、古
    文卿、蘇燕輝、郭雅婷及鄧文昂所涉重利犯行，業經臺灣板
    橋地方法院檢察署檢察官另以98年度偵字第12633 、15014
    號向本院提起公訴）。嗣有如附表所示急迫、輕率、無經驗
    之被害人，因需錢孔急，於附表所示之時間，向徐文德等人
    所經營之地下錢莊借款如附表所示之金額，徐文德遂向借款
    之被害人收取如附表所示顯不相當之重利，並要求借款人簽
    發本票、支票或提供身分證影本為擔保，除由徐文德、林新
    發、顏崧宸、古文卿、蘇燕輝等人親自向借款人收取利息外
    ，並提供李旺添所有之中華郵政股份有限公司樹林柑園郵局
    帳號0000000-0000000 號帳戶及洪品婕之第一商業銀行大稻
    埕分行帳號00000000000 號帳戶供借款人匯款之用。（李旺
    添、洪品婕另為不起訴處分）。嗣於98年4 月23日9 時20分
    許，在臺北縣板橋市○○○路○ 段3 巷15號前，為警盤查時
    查獲徐文德、郭雅婷及鄧文昂等人，始循線查悉上情。
二、證據部分除補充「被害人申○○、Ｑ○、癸○○、丁○○○
    、戌○○、卯○○、Ｌ○○、Ｐ○○、丙○○、地○○、游
    世震、亥○○、己○○、Ｈ○○、Ａ○○、巳○○、Ｄ○○
    、黃○○、Ｏ○○、Ｋ○○、Ｎ○○、Ｉ○○、Ｅ○○、Ｃ
    ○○、玄○○、宙○○於警詢中之指訴」外，餘均引用檢察
    官聲請簡易判決處刑書之記載（如附件）。
三、核被告丑○○所為，係犯刑法第30條第1項、第344條之幫助
    重利罪。被告以一提供室內電話門號之幫助行為，幫助該重
    利集團對如附表所示之被害人寅○○等人為重利犯行，係一
    行為觸犯數罪名，屬想像競合犯，應依刑法第55條規定論以
    一幫助重利罪。被告幫助犯罪集團為重利犯行，為幫助犯，
    爰依刑法第30條第2 項減輕其刑，爰審酌被告之素行，其提
    供室內電話門號供他人乘人急迫之際貸以金錢，進而取得與
    原本顯不相當之重利，對社會經濟秩序及借款人之生計均有
    負面影響，且致使執法人員難以追查正犯之真實身分，增加
    被害人尋求救濟之困難，行為實不足取，兼衡其品行、犯罪
    之動機、目的、手段及犯後坦承犯行之態度等一切情狀，量
    處如主文所示之刑，並諭知易科罰金之折算標準。
四、依刑事訴訟法第449 條第1 項前段、第3 項、第454 條第2
    項，刑法第30條第1 項前段、第2 項、第344 條、第55 條
    、第41條第1 項前段，刑法施行法第1 條之1 第1 項、第2
    項前段，逕以簡易判決處刑如主文。
五、如不服本判決，得自收受送達之日起10日內向本院提出上訴
    狀，上訴於本院第二審合議庭（須附繕本）。
中    華    民    國    99    年    1     月    5     日
                  刑事第二十三庭  法  官  黃  司  熒
以上正本證明與原本無異。
                                  書記官  顏  偉  林
中    華    民    國    99    年    1  月    6    日
附錄本案論罪科刑法條全文：
中華民國刑法第344條
（重利罪）
乘他人急迫、輕率或無經驗貸以金錢或其他物品，而取得與原本
顯不相當之重利者，處1年以下有期徒刑、拘役或科或併科1千元
以下罰金。
┌──┬────┬─────┬───┬───────┬───┬─────┐
│編號│  時間  │  地  點  │被害人│借款金額及利息│接洽人│備註      │
├──┼────┼─────┼───┼───────┼───┼─────┤
│ 1  │98年4月 │臺北市士林│寅○○│借款4萬元，每 │古文卿│簽發面額5 │
│    │20日    │區○○路2 │      │15天為一期，每│      │萬1千元本 │
│    │        │段52巷2樓 │      │期利息1萬1千元│      │票1張、提 │
│    │        │          │      │              │      │供身分證影│
│    │        │          │      │              │      │本        │
├──┼────┼─────┼───┼───────┼───┼─────┤
│ 2  │97年5月 │臺北縣新店│申○○│借款10萬元，實│徐文德│簽發面額8 │
│    │間      │市○○路45│      │拿8萬元，每7天│蘇燕輝│萬元支票及│
│    │        │號        │      │為一期，每期利│古文卿│4萬元本票 │
│    │        │          │      │息2萬元       │      │各1張     │
├──┼────┼─────┼───┼───────┼───┼─────┤
│ 3  │97年5月 │臺北市忠孝│Ｑ○  │借款5萬元，實 │蘇燕輝│簽發本票  │
│    │12日    │東路4段166│      │拿4萬5千元，每│顏崧宸│          │
│    │        │號附近    │      │10天為一期，每│      │          │
│    │        │          │      │期利息5千元   │      │          │
├──┼────┼─────┼───┼───────┼───┼─────┤
│ 4  │97年5月 │臺北市萬華│酉○○│借款20萬元，實│徐文德│簽發面額20│
│    │28日    │火車站前  │      │拿14萬元，每10│林新發│萬元之支票│
│    │        │          │      │天為一期，每期│      │1張       │
│    │        │          │      │利息6萬元     │      │          │
├──┼────┼─────┼───┼───────┼───┼─────┤
│ 5  │97年6、7│臺北縣新莊│未○○│借款30萬元，每│蘇燕輝│簽發本票、│
│    │月間    │市○○路與│      │15天為一期，每│林新發│提供身分證│
│    │        │化成路口之│      │期利息6萬元   │      │影本      │
│    │        │7-11便利商│      │              │      │          │
│    │        │店        │      │              │      │          │
├──┼────┼─────┼───┼───────┼───┼─────┤
│ 6  │97年8月 │臺北縣三重│辛○○│借款5萬元，實 │徐文德│簽發本票  │
│    │12日    │市○○街  │      │拿3萬8千元，每│蘇燕輝│          │
│    │        │137號2樓  │      │7天為一期，每 │顏崧宸│          │
│    │        │          │      │期利息1萬2千元│      │          │
├──┼────┼─────┼───┼───────┼───┼─────┤
│ 7  │97年8月 │臺北縣三重│Ｊ○○│借款2萬5千元，│林新發│簽發面2萬5│
│    │21日    │市○○○路│      │實拿1萬7千元，│古文卿│千元本票1 │
│    │        │50巷4號5樓│      │每7日為一期， │      │張        │
│    │        │          │      │每期利息5千元 │      │          │
├──┼────┼─────┼───┼───────┼───┼─────┤
│ 8  │97年9月 │臺北縣板橋│Ｇ○○│借款5萬元，實 │顏崧宸│簽發支票  │
│    │間      │市亞東捷運│      │拿4萬2千元，每│蘇燕輝│          │
│    │        │站        │      │10天為一期，每│      │          │
│    │        │          │      │期利息8千元   │      │          │
├──┼────┼─────┼───┼───────┼───┼─────┤
│ 9  │97年9月 │臺北市敦化│宇○○│借款5萬元，實 │蘇燕輝│簽發本票  │
│    │15日    │南路2段333│      │拿5萬元，每7天│      │          │
│    │        │號13樓    │      │為一期，每期利│      │          │
│    │        │          │      │息1萬元       │      │          │
├──┼────┼─────┼───┼───────┼───┼─────┤
│ 10 │97年9月 │臺北市林森│午○○│借款5萬元，實 │      │簽發本票、│
│    │28日    │北路與德惠│      │拿4萬5千元，每│      │提供身分證│
│    │        │街口      │      │9日為一期，每 │      │影本      │
│    │        │          │      │期利息5千元   │      │          │
├──┼────┼─────┼───┼───────┼───┼─────┤
│ 11 │97年10月│臺北市南京│Ｆ○○│借款10萬元，實│      │簽發支票、│
│    │3日     │東路4段107│      │拿9萬元，每10 │      │提供身分證│
│    │        │號9樓     │      │日為一期，每期│      │影本      │
│    │        │          │      │利息1萬元     │      │          │
├──┼────┼─────┼───┼───────┼───┼─────┤
│ 12 │97年10月│臺北縣板橋│癸○○│借款5萬元，實 │顏崧宸│簽發面額5 │
│    │間      │市○○○路│      │拿4萬2千元，每│蘇燕輝│萬元本票1 │
│    │        │與區運路口│      │10天為一期，每│      │張        │
│    │        │          │      │期利息8千元   │      │          │
├──┼────┼─────┼───┼───────┼───┼─────┤
│ 13 │97年10月│臺北縣板橋│壬○○│借款2萬元，每 │徐文德│簽發面額2 │
│    │27日    │市板橋國小│      │8日為一期，每 │蘇燕輝│萬6千元本 │
│    │        │後門口    │      │期利息6千元   │顏崧宸│票1張     │
│    │        │          │      │              │古文卿│          │
├──┼────┼─────┼───┼───────┼───┼─────┤
│ 14 │97年10月│林口長庚醫│何古秀│借款25萬元，每│林新發│簽發支票3 │
│    │30日    │院前      │鳳    │5日為一期，每 │      │張        │
│    │        │          │      │期利息12至14萬│      │          │
│    │        │          │      │元。          │      │          │
├──┼────┼─────┼───┼───────┼───┼─────┤
│ 15 │97年11月│臺北縣板橋│戌○○│借款3萬元，實 │林新發│簽發面額6 │
│    │        │市○○○路│      │拿2萬1千元，每│蘇燕輝│萬元本票1 │
│    │        │2段亞東醫 │      │10日為一期，每│      │張        │
│    │        │院前      │      │期利息9千元   │      │          │
├──┼────┼─────┼───┼───────┼───┼─────┤
│ 16 │97年11月│臺北縣新店│卯○○│借款36萬元，實│蘇燕輝│匯款至李旺│
│    │5日     │市大坪林捷│      │拿30萬元，每10│林新發│添帳戶    │
│    │        │運站      │      │天為一期，每期│      │          │
│    │        │          │      │利息6萬元     │      │          │
├──┼────┼─────┼───┼───────┼───┼─────┤
│ 17 │97年11月│臺北縣泰山│子○○│借款1萬5千元，│蘇燕輝│簽發本票  │
│    │7日     │鄉○○路2 │      │實拿1萬2千元，│林新發│          │
│    │        │段372巷1號│      │每7天為一期， │      │          │
│    │        │4樓       │      │每期利息3千元 │      │          │
├──┼────┼─────┼───┼───────┼───┼─────┤
│ 18 │97年11月│臺北縣板橋│Ｌ○○│借款3 萬元，每│林新發│簽發面額3 │
│    │中旬    │市○○街  │      │8 天為一期，每│蘇燕輝│萬元本票1 │
│    │        │215 巷口  │      │期利息4000元  │      │張        │
│    │        │7-11超商  │      │              │      │          │
├──┼────┼─────┼───┼───────┼───┼─────┤
│ 19 │97年11月│臺北市承德│Ｂ○○│借款10萬元，實│林新發│          │
│    │20日    │路某麵攤  │      │拿8萬元，每7天│      │          │
│    │        │          │      │為一期，每期利│      │          │
│    │        │          │      │息1萬元       │      │          │
├──┼────┼─────┼───┼───────┼───┼─────┤
│ 20 │97年12月│臺北市廈門│Ｐ○○│借款30萬元，實│徐文德│          │
│    │1日     │街145號2樓│      │拿27萬元，每15│      │          │
│    │        │          │      │日為一期，每期│      │          │
│    │        │          │      │利息3萬元     │      │          │
├──┼────┼─────┼───┼───────┼───┼─────┤
│ 21 │97年12月│臺北縣三重│戊○○│借款6萬元，實 │林新發│簽發本票、│
│    │9日     │市○○路19│      │拿4萬5千元，每│蘇燕輝│提供身分證│
│    │        │巷15之1號 │      │7天為一期，每 │      │影本      │
│    │        │附近便利商│      │期利息8千元   │      │          │
│    │        │店        │      │              │      │          │
├──┼────┼─────┼───┼───────┼───┼─────┤
│ 22 │97年12月│臺北縣板橋│庚○○│借款1萬元，實 │蘇燕輝│簽發本票、│
│    │11日    │市府中捷運│      │拿1萬元，每10 │      │提供身分證│
│    │        │站2號出口 │      │天為一期，每期│      │影本      │
│    │        │          │      │利息4000元    │      │          │
│    │        │          │      │              │      │          │
├──┼────┼─────┼───┼───────┼───┼─────┤
│ 23 │97年12月│臺北市南京│丙○○│借款30萬元，實│顏崧宸│簽發本票  │
│    │30日    │東路5段156│      │拿30萬元，每7 │      │          │
│    │        │號16樓    │      │日為一期，每期│      │          │
│    │        │          │      │利息6萬元     │      │          │
├──┼────┼─────┼───┼───────┼───┼─────┤
│ 24 │98年2、3│臺北縣板橋│地○○│借款5萬元，實 │徐文德│簽發面額5 │
│    │月間    │火車站1門 │      │拿4萬2千元，每│      │萬元支票1 │
│    │        │前        │      │7日為一期，每 │      │張        │
│    │        │          │      │期利息8千元   │      │          │
├──┼────┼─────┼───┼───────┼───┼─────┤
│ 25 │98年3月 │臺北縣中和│天○○│借款5萬元，一 │徐文德│簽發面額6 │
│    │間      │市○○路  │      │個月到期後需返│顏崧宸│萬2千元本 │
│    │        │110之3號  │      │還6萬2千元    │      │票1張     │
├──┼────┼─────┼───┼───────┼───┼─────┤
│ 26 │98年3月 │臺北縣中和│乙○○│借款3萬元，實 │徐文德│簽發本票、│
│    │中旬    │市○○路與│（原名│2萬4千拿元，每│      │提供身分證│
│    │        │宜安路口  │王志鑫│7天為一期，每 │      │影本1     │
│    │        │          │）    │期利息6千元   │      │          │
├──┼────┼─────┼───┼───────┼───┼─────┤
│ 27 │98年3月 │臺北縣板橋│Ｍ○○│借款1萬元，實 │古文卿│          │
│    │16日    │市○○○路│      │拿7千元，每10 │顏崧宸│          │
│    │        │亞東醫院附│      │天為一期，每期│      │          │
│    │        │近        │      │利息7千元     │      │          │
├──┼────┼─────┼───┼───────┼───┼─────┤
│ 28 │98年3月 │臺北縣板橋│甲○○│借款5萬元，每 │古文卿│          │
│    │16日    │市○○○路│      │10天為一期，每│顏崧宸│          │
│    │        │亞東醫院附│      │期利息1萬8千元│      │          │
│    │        │近        │      │              │      │          │
├──┼────┼─────┼───┼───────┼───┼─────┤
│ 29 │98年3月 │臺北縣板橋│亥○○│借款1萬元，實 │徐文德│簽發面額1 │
│    │底      │市○○街與│      │拿7千元，每7天│古文卿│萬2千元本 │
│    │        │溪北路口之│      │為一期，每期利│      │票1張、提 │
│    │        │85度C咖啡 │      │息3千元       │      │供身分證影│
│    │        │店前      │      │              │      │本        │
├──┼────┼─────┼───┼───────┼───┼─────┤
│ 30 │98年3月 │臺北市八德│己○○│借款50萬元，每│徐文德│簽發面額36│
│    │底      │路之萊爾富│      │7天為一期，每 │顏崧宸│萬元本票1 │
│    │        │超商內    │      │期利息8萬5千元│林新發│張        │
│    │        │          │      │              │蘇燕輝│          │
├──┼────┼─────┼───┼───────┼───┼─────┤
│ 31 │98年4月1│臺北縣板橋│Ｈ○○│借款2萬元，每 │徐文德│簽發面額2 │
│    │日      │市○○路1 │      │10日為一期，每│古文卿│萬元本票1 │
│    │        │段中國信託│      │期利息5千元   │      │張        │
│    │        │銀行旁    │      │              │      │          │
├──┼────┼─────┼───┼───────┼───┼─────┤
│ 32 │98年4月 │臺北縣北二│Ａ○○│借款50萬元，實│徐文德│簽發面額50│
│    │初      │高中和交流│      │拿40萬元，每15│顏崧宸│萬元本票1 │
│    │        │道附近    │      │天為一期，每期│      │張        │
│    │        │          │      │利息10萬元    │      │          │
├──┼────┼─────┼───┼───────┼───┼─────┤
│ 33 │98年4月 │臺北市文山│巳○○│借款1萬元，實 │      │簽發面額1 │
│    │初      │區○○街70│      │拿9千元，每7天│      │萬3千元本 │
│    │        │號3樓樓下 │      │為一期，每期利│      │票1張、提 │
│    │        │          │      │息1千元       │      │供身分證影│
│    │        │          │      │              │      │本        │
├──┼────┼─────┼───┼───────┼───┼─────┤
│ 34 │98年4月2│臺北縣板橋│Ｄ○○│借款10萬元，實│徐文德│交付發票人│
│    │日      │車站前    │黃○○│拿8萬5千元，每│      │為黃○○、│
│    │        │          │      │10天為一期，每│      │面額6萬元 │
│    │        │          │      │期利息1萬5千元│      │支票1張   │
├──┼────┼─────┼───┼───────┼───┼─────┤
│ 35 │98年4月7│臺北縣林口│Ｏ○○│借款3萬元，實 │古文卿│簽發本票  │
│    │日      │鄉○○○路│      │拿2萬2千元，每│      │          │
│    │        │1段56號   │      │10天為一期，每│      │          │
│    │        │          │      │期利息8千元   │      │          │
├──┼────┼─────┼───┼───────┼───┼─────┤
│ 36 │98年4月8│臺北市萬華│Ｋ○○│借款5萬元，每 │徐文德│簽發面額6 │
│    │日      │火車站    │      │10天為一期，每│      │萬2千元本 │
│    │        │          │      │期利息1萬2千元│      │票1張     │
├──┼────┼─────┼───┼───────┼───┼─────┤
│ 37 │98年4月 │臺北縣樹林│Ｎ○○│借款1萬元，實 │顏崧宸│簽發面額1 │
│    │13日    │市○○街1 │      │拿8千元，每10 │古文卿│萬元本票1 │
│    │        │段311號3樓│      │天為一期，每期│      │張        │
│    │        │          │      │利息2千元     │      │          │
├──┼────┼─────┼───┼───────┼───┼─────┤
│ 38 │98年4月 │臺北市復興│Ｉ○○│借款5萬元，實 │徐文德│簽發面額5 │
│    │14日    │北路337號 │      │拿3萬5千元，每│      │萬元本票1 │
│    │        │          │      │7天為一期，每 │      │張、身分證│
│    │        │          │      │期利息1萬5千元│      │正本      │
├──┼────┼─────┼───┼───────┼───┼─────┤
│ 39 │98年4月 │臺北縣板橋│辰○○│借款1萬5千元，│古文卿│簽發面額1 │
│    │16日    │火車站北一│      │實拿1萬元，每7│      │萬5千元本 │
│    │        │門        │      │天為一期，每期│      │票1張     │
│    │        │          │      │利息5千元     │      │          │
├──┼────┼─────┼───┼───────┼───┼─────┤
│ 40 │98年4月 │臺北市文山│Ｅ○○│借款10萬元，實│徐文德│簽發面額5 │
│    │16日    │區○○路一│      │拿8萬2千元，每│      │萬元支票3 │
│    │        │段公園旁  │      │10日為一期，每│      │張        │
│    │        │          │      │期利息1萬8千元│      │          │
├──┼────┼─────┼───┼───────┼───┼─────┤
│ 41 │98年4月 │臺北市中山│Ｃ○○│借款3萬元，實 │徐文德│簽發面額3 │
│    │16日    │區○○街  │      │拿2萬3千元，每│古文卿│萬元本票1 │
│    │        │164號旁   │      │7天為一期，每 │      │張        │
│    │        │7-11超商  │      │期利息7千元   │      │          │
├──┼────┼─────┼───┼───────┼───┼─────┤
│ 42 │98年4 月│臺北市復興│玄○○│借款10萬元，實│徐文德│簽發面額5 │
│    │17日    │北路與民生│      │拿8萬元，每7天│      │萬元及10萬│
│    │        │東路口    │      │為一期，每期利│      │元支票各1 │
│    │        │          │      │息2萬元       │      │張        │
├──┼────┼─────┼───┼───────┼───┼─────┤
│ 43 │98年4月 │臺北市中山│宙○○│借款10萬元，實│徐文德│簽發面額10│
│    │20日    │區○○○路│      │拿9萬元，每30 │      │5萬元支票1│
│    │        │2段152巷22│      │日為一期，每期│      │張        │
│    │        │弄2號2樓  │      │利息1萬元     │      │          │
└──┴────┴─────┴───┴───────┴───┴─────┘

司法院資訊處製作；財團法人民間司法改革基金會備份。
